ACORDAO-COMPLETO-2514487

ACÓRDÃO 2332/2021 ATA 38/2021 - PLENÁRIO

VISTOS, relatados e discutidos estes autos de Denúncia, a respeito de possíveis irregularidades ocorridas no Serviço Social da Indústria - Departamento Nacional - SESI/DN, Instituto Euvaldo Lodi - Núcleo Central - IEL/NC, Confederação Nacional da Indústria - CNI e Serviço Nacional de Aprendizagem Industrial - Departamento Nacional - SENAI/DN, relacionadas ao Pregão Presencial 8/2021 e à Concorrência 3/2021, cujo objeto consiste, em síntese, na contratação de até 50.000 horas em prestação de serviços de desenvolvimento, manutenção evolutiva e corretiva de Soluções Digitais, 
ACORDAM os Ministros do Tribunal de Contas da União, reunidos em sessão de Plenário, ante as razões expostas pelo Relator e com fundamento no art. 276, § 1º, do Regimento Interno do TCU, em referendar a medida cautelar adotada por meio do Despacho à peça 57 destes autos, transcrito no relatório precedente.

Referendo de cautelar. Denúncia, a respeito de possíveis irregularidades ocorridas no Serviço Social da Indústria  Departamento Nacional  SESI/DN, Instituto Euvaldo Lodi  Núcleo Central  IEL/NC, Confederação Nacional Da Indústria  CNI e Serviço Nacional De Aprendizagem Industrial  Departamento Nacional  SENAI/DN, relacionadas ao Pregão Presencial 8/2021 e à Concorrência 3/2021, cujo objeto consiste, em síntese, na contratação de até 50.000 horas em prestação de serviços de desenvolvimento, manutenção evolutiva e corretiva de Soluções Digitais.

Confederação Nacional da Indústria; Instituto Euvaldo Lodi - IEL; Serviço Nacional de Aprendizagem Industrial - Departamento Nacional; Serviço Social da Indústria - Conselho Nacional.

3. Interessados/Responsáveis:
3.1. Interessado: Identidade preservada (art. 55, caput, da Lei nº. 8.443/1992).
3.2. Responsável: Identidade preservada (art. 55, caput, da Lei nº. 8.443/1992).

13.1. Ministros presentes: Ana Arraes (Presidente), Walton Alencar Rodrigues, Benjamin Zymler, Augusto Nardes, Raimundo Carreiro, Bruno Dantas, Vital do Rêgo e Jorge Oliveira.
13.2. Ministro-Substituto convocado: Augusto Sherman Cavalcanti (Relator).
13.3. Ministros-Substitutos presentes: Marcos Bemquerer Costa, André Luís de Carvalho e Weder de Oliveira.

ACORDAO-COMPLETO-2559853

Acórdão de Relação 2683/2022 - Plenário

Acórdão de Relação

ACORDAO-COMPLETO-2529253

Acórdão 751/2022 - Plenário

ACORDAO-COMPLETO-2516023

Acórdão 2604/2021 - Plenário

AUGUSTO SHERMAN

Adoto, como relatório, despacho que fundamentou a concessão da medida cautelar ora em apreciação (peça 57) :
"Em exame Denúncia, com pedido de adoção de medida cautelar, a respeito de possíveis irregularidades ocorridas no Serviço Social da Indústria - Departamento Nacional - SESI/DN, Instituto Euvaldo Lodi - Núcleo Central - IEL/NC, Confederação Nacional Da Indústria - CNI e Serviço Nacional De Aprendizagem Industrial - Departamento Nacional - SENAI/DN, relacionadas ao Pregão Presencial 8/2021 e à Concorrência 3/2021, cujo objeto consiste na contratação de até 50.000 horas em prestação de serviços de desenvolvimento, manutenção evolutiva e corretiva de Soluções Digitais, sob demanda, por meio de projetos elaborados em metodologia ágil, utilizando visão analítica de dados para constante evolução tecnológica e melhor performance dos produtos digitais bem como sua integração no ecossistema digital, que tem por finalidade dar suporte a atuação da Gerência Executiva de Projetos Digitais no que tange as soluções digitais para o sistema Indústria, com equipe técnica eficaz, alta qualidade e foco no resultado, de acordo com as especificações técnicas constantes dos Editais (peças 6 e 7) . 
Rememoro que a ata do Pregão Presencial 8/2021 (peça 4) , pelo tipo menor preço global, com sessão pública em 30/3/2021, indica a participação de onze empresas, sendo que quatro teriam sido classificadas, tendo a empresa Gilvan Alves de Oliveira EPP ofertado o menor valor após os lances verbais (peça 4) , sob a cifra total de R$ 4.578.938,00. Em seguida, por meio de Aviso de 9/4/2021, o Pregão foi 'cancelado', 'face à necessidade de revisão do Edital e seus Anexos' (peça 5) , com publicação do edital da Concorrência 3/2021, tipo técnica e preço (peça 7) , para o mesmo objeto.
Ante tal situação, o denunciante aponta (peça 10) , em síntese, que:
0. não houve justificativa para o cancelamento do Pregão Presencial 8/2021, que já se encontrava em fase adiantada;
0. o objeto da Concorrência 3/2021 é idêntico àquele descrito no Pregão 8/2021, não havendo justificativa para adoção do tipo técnica e preço, já que o objeto não se trata de serviço de alta complexidade, tratando-se de prestação de serviços técnicos especializados comumente encontrados no mercado;
0. não foi apresentada justificativa para as exigências técnicas abordadas na concorrência, potencialmente diminuindo o universo de licitantes e aumentado o preço da contratação;
0. a ponderação de requisitos de qualificação, sem apresentação de justificativa e embasamento pela área técnica, poderia causar direcionamento indevido da licitação.
Após exame preliminar dos elementos carreados aos autos, por meio do Despacho de peça 13, acolhi a essência da análise oferecida pela Sefti, no sentido de indeferir a medida cautelar inaudita altera pars e realizar oitiva do Serviço Social da Indústria - Departamento Nacional - SESI/DN, Instituto Euvaldo Lodi - Núcleo Central - IEL/NC, Confederação Nacional Da Indústria - CNI e Serviço Nacional De Aprendizagem Industrial - Departamento Nacional - SENAI/DN e diligência nas entidades envolvidas.
Após exame dos elementos carreados aos autos (peças 28-53) , a unidade técnica lançou ao presente feito a instrução de peças 54-56, propondo determinar cautelarmente a suspensão da Concorrência 3/2021, bem como a realização de novas oitivas e diligências. 
Brevemente historiado, desde logo adianto que acolho a proposta vazada à peça 54, incorporando a respectiva análise às minhas razões de decidir, naquilo que não colidir com as considerações que se seguem. 
II
Sem prejuízo de repisar o conhecimento do expediente como Denúncia, na medida em que preenche os requisitos de admissibilidade constantes no art. 235 do Regimento Interno do TCU, entendo que, na presente oportunidade, a unidade técnica logrou êxito em demonstrar a existência do fumus boni iuris, além da presença do periculum in mora.  
Isto porque, para além da perplexidade decorrente do 'cancelamento' do Pregão, em síntese, restou evidenciada (i) a ausência de justificativas quanto ao 'cancelamento' indevido do Pregão Presencial 8/2021 e (ii) a existência de indícios de irregularidade quanto à adoção da modalidade Concorrência para licitação de serviços que não são de natureza predominantemente intelectual, em detrimento do pregão. Em acréscimo, os esclarecimentos então prestados não afastaram os indícios de irregularidade quanto às exigências técnicas contidas na Concorrência 3/2021, tampouco lograram êxito em justificar a necessidade de ponderação dos requisitos (60% técnica / 40% preço) . 
Em relação ao 'cancelamento' indevido do Pregão Presencial 8/2021, com posterior publicação do edital de Concorrência 3/2021 para mesmo objeto, as alegações das entidades (peça 36, p. 2-4, item II) no sentido de que (i) os atestados de capacitação técnica apresentados continham texto demasiadamente genérico, (ii) o menor preço oferecido foi de R$ 83,25/hora, ante a expectativa de um valor próximo à R$ 200,00/hora, que consta na proposta balizadora como sendo valor médio de hora praticado por empresas com experiência no tipo de serviço a ser executado, sendo que, na modalidade eleita, não haveria como avaliar ou pontuar a condição técnica da empresa.
De fato, o Termo de Referência (TR) do edital do Pregão Presencial 8/2021 afigura-se genérico quanto à qualificação técnica das empresas, ao limitar-se a estabelecer 'atividade pertinente e compatível com o objeto da licitação' (peça 6, p. 3, item 3.7) , o que pode ter contribuído para a situação em tela. De toda forma, há que se reconhecer que tal situação não decorreu da modalidade adotada, mas de eventuais lacunas no trabalho desenvolvido durante a etapa preparatória da contratação em epígrafe. 
Nesse mesmo sentido, reforço a conclusão técnica de que o valor estimado no Pregão Presencial 8/2021 (de R$ 198,00/hora ou R$ 189,00/hora, respectivamente para desenvolvimento e manutenção de software) baseou-se em pesquisa de preços com uma única empresa (peça 37, p. 88) , sem considerar outras fontes de informação, não sendo possível assegurar que o valor/hora obtido na pesquisa representava, de fato, o valor médio de hora praticado por empresas com experiência no tipo de serviço licitado. Por oportuno, a Concorrência 3/2021 baseou-se na mesma cotação de preços para estimar o valor da contratação e não ampliou o conjunto de empresas consultadas (peça 41, p. 16) .
Assim, as justificativas apresentadas não guardam correlação com a opção pela modalidade licitatória, além de o processo administrativo do Pregão Presencial 8/2021 não apresentar as razões para o 'cancelamento' do pregão (peça 40, p. 165) , contrariando o disposto no art. 40 dos RLCs das entidades que exige a apresentação de justificativas para o 'cancelamento' da licitação (peça 52, p. 59) .  
No que se refere à evidenciada alteração da modalidade licitatória, de pregão presencial para concorrência, vale destacar que as entidades promotoras da licitação buscam justificar a adoção da concorrência, em síntese, afirmando que os serviços licitados são de natureza intelectual, o que justificaria a adoção da licitação na modalidade concorrência por técnica e preço (peça 36, p. 4, item III) .
Destaco que esta Corte tem sistematicamente considerado o serviço de desenvolvimento de sistemas como sendo de natureza comum para fins de adoção do pregão, como regra geral, a exemplo do que se observa no item 9.2.2 do paradigmático Acórdão 2471/2008-TCU-Plenário. Assim, não afasta a natureza comum do objeto a alegação de que não se trataria de mera aquisição de software de prateleira ou de que a expectativa é a obtenção das melhores soluções do ponto de vista tecnológico, considerando a existência de padrões de mercado e diversos frameworks de desenvolvimento de software, que permitem a fixação de padrões de qualidade e de desempenho para o referido serviço. A este respeito, são bastante esclarecedoras as considerações da Nota Técnica 2 -Sefti/TCU[endnoteRef:2], editada ainda no ano de 2008. [2:  https://revista.tcu.gov.br/ojs/index.php/RTCU/article/view/284/297 ] 
Em acréscimo às considerações instrutórias, cumpre salientar que mesmo as entidades do 'sistema S' não sendo diretamente alcançadas pelo disposto no Decreto 10.024/2019, que torna obrigatório o pregão eletrônico para contratação de bens e serviços comuns, ou pela inexistência de dispositivo similar no Regulamentos de Licitações e Contratos do Senai e do Sesi (RLCs) (peças 51 e 52) , esta Corte tem entendido que 'as entidades do Sistema S devem adotar preferencialmente o pregão para a contratação de serviços de natureza comum, com padrões de desempenho e qualidade objetivamente definidos pelo edital a partir das especificações usuais de mercado, em sintonia com os princípios da eficiência, celeridade e economicidade, com vistas a obter a proposta mais vantajosa para a entidade', a exemplo do que se observa no Acórdão 8290/2021-TCU-Segunda Câmara.
Tal conclusão deriva, de um lado, dos postulados administrativos da eficiência, celeridade e economicidade e, de outro, das características do pregão, permitindo a obtenção da proposta mais vantajosa para a administração pública.
Ante o exposto, acolho a conclusão instrutória de que os esclarecimentos prestados pelo Sesi-DN e pelo Senai-DN não afastaram os indícios de irregularidade quanto à adoção da modalidade Concorrência para licitação de serviços de natureza comum, o que contraria o art. 8º, §1º, dos RLCs e os Acórdão 2471/2008-TCU-Plenário e 8290/2021-Segunda Câmara.
Além dos aspectos supra destacados, saliento que entendo adequadas as análises instrutórias quanto ao não acatamento integral dos esclarecimentos quanto às exigências técnicas contidas na Concorrência 3/2021 (Peça 41, p. 302-305) e à necessidade de ponderação dos requisitos (60% técnica e 40% preço - peça 41, p. 43-42) .
Em relação ao periculum in mora, a unidade técnica pontua que a Concorrência 3/2021 encontra-se em fase de análise de recurso de inabilitação, conforme resposta das entidades apresentada em 23/8/2021 (peça 36, p. 3) , encontrando-se prestes a ser concluída, com a conseguinte celebração contratual. Assim, considerando que a unidade técnica intentou contato com as entidades, por meio de mensagens eletrônicas encaminhadas à área de licitações responsável pela Concorrência 3/2021 (peça 53) , para atualizar a referida informação, entendo válida a conclusão quanto à existência do periculum in mora.
No que se refere ao periculum in mora reverso, a unidade técnica não logrou êxito na sua avaliação, embora suscite a necessidade de diligência para detalhamento da possível existência do periculum in mora reverso, entre outras questões.
Com efeito, ante os indícios de irregularidade que gravitam em torno (i) do desfazimento do Pregão Presencial, (ii) da modalidade licitatória adotada na sequência, (iii) da pesquisa de preços realizada e, ainda, (iv) das exigências técnicas e pesos para a ponderação dos quesitos técnico e de preços, resta presente o requisito do fumus boni iuris autorizador da expedição da medida cautelar prevista no art. 276 do Regimento Interno do TCU. 
Friso que a adoção do pregão para contratação de bens e serviços de TI de natureza comum não é tema novo nesta Casa, tendo sido objeto de vigorosa atuação fiscalizatória e orientadora da Secretaria do TCU nos últimos anos, o que suscita a atuação do Controle Externo, até mesmo no âmbito do 'sistema S', no sentido de resguardar o erário e aprimorar a gestão pública, razão pela qual endosso a derradeira proposta técnica.
III
Ante todo o exposto, acolho a essência da proposta instrutória, no sentido de:
23.1.	conhecer da presente denúncia, satisfeitos os requisitos de admissibilidade previstos nos arts. 234 e 235, e no art. 103, § 1º, da Resolução - TCU 259/2014;
23.2.	determinar cautelarmente às entidades do Sistema Indústria (Serviço Social da Indústria - Departamento Nacional - Sesi/DN - CNPJ 33.641.358/0001-52; Instituto Euvaldo Lodi - Núcleo Central - IEL/NC - CNPJ 33.938.861/0001-74; Confederação Nacional da Indústria - CNI -CNPJ 33.665.126/0001-34; Serviço Nacional de Aprendizagem Industrial - Departamento Nacional - Senai/DN - CNPJ 33.564.543/0001-90) , tendo em vista a existência dos elementos necessários para sua adoção e com fundamento no art. 276, caput, do Regimento Interno do TCU, que suspendam todos os atos da Concorrência 3/2021 ou o contrato dela decorrente, até que o Tribunal delibere sobre o mérito da matéria ora em apreço;
23.3.	determinar, nos termos do art. 276, § 3º, do Regimento Interno/TCU, a oitiva das entidades do Sistema Indústria (Serviço Social da Indústria - Departamento Nacional - Sesi/DN - CNPJ 33.641.358/0001-52; Instituto Euvaldo Lodi - Núcleo Central - IEL/NC - CNPJ 33.938.861/0001-74; Confederação Nacional da Indústria - CNI -CNPJ 33.665.126/0001-34; Serviço Nacional de Aprendizagem Industrial - Departamento Nacional - Senai/DN - CNPJ 33.564.543/0001-90) , para, no prazo de até quinze dias, manifestarem-se sobre os fatos apontados na presente denúncia, alertando-os quanto à possibilidade de o Tribunal vir a anular os atos praticados no âmbito da Concorrência 3/2021, além de responsabilizar os responsáveis por ilegalidades cometidas no âmbito do Pregão Presencial 8/2021 e da Concorrência 3/2021;
23.4.	realizar diligência, com fundamento nos artigos 157 e 187 do Regimento Interno/TCU, às entidades pertencentes ao Sistema Indústria (Serviço Social da Indústria - Departamento Nacional - SESI/DN, Instituto Euvaldo Lodi - Núcleo Central - IEL/NC, Confederação Nacional Da Indústria - CNI e Serviço Nacional De Aprendizagem Industrial - Departamento Nacional - SENAI/DN) para que, no prazo de quinze dias, encaminhem cópia dos seguintes documentos e/ou esclarecimentos:
23.4.1.	cópia dos atestados de capacidade técnica apresentados pelas empresas licitantes no Pregão Presencial 8/2021;
23.4.2.	informações atualizadas sobre o andamento da Concorrência 3/2021, encaminhando cópia dos documentos comprobatórios;
23.4.3.	possíveis impactos decorrentes de determinação para a anulação da Concorrência 3/2021; 
23.4.4.	nome, cargo/função e cópia do ato de nomeação dos autores dos editais e dos termos de referência do Pregão Presencial 8/2021 a da Concorrência 3/2021;
23.4.5.	nome, cargo/função e cópia do ato de nomeação da autoridade competente que aprovou os editais e os termos de referência do Pregão Presencial 8/201 e da Concorrência 3/2021; 
23.4.6.	nome, cargo/função e cópia do ato de nomeação do (s) responsável (is) pela pesquisa de preços que embasou o valor estimado da contratação no Pregão Presencial 8/2021 e na Concorrência 3/2021; e
23.4.7.	demais informações que julgar necessárias;
23.5.	comunicar a presente decisão ao denunciante e às entidades pertencentes ao Sistema Indústria, encaminhando cópia da instrução de peça 54 (Serviço Social da Indústria - Departamento Nacional - SESI/DN, Instituto Euvaldo Lodi - Núcleo Central - IEL/NC, Confederação Nacional Da Indústria - CNI e Serviço Nacional De Aprendizagem Industrial - Departamento Nacional - SENAI/DN) ."
É o relatório.

Cássio Augusto Muniz Borges (91152/OAB-RJ), representando Serviço Nacional de Aprendizagem Industrial - Departamento Nacional; Otavio Brito Lopes (4.893/OAB-DF), representando Serviço Social da Indústria - Conselho Nacional; Cássio Augusto Muniz Borges (91152/OAB-RJ), representando Serviço Social da Indústria - Departamento Nacional.

Não atuou.

DENÚNCIA. CONTRATAÇÃO DE TI. CANCELAMENTO DE PREGÃO. ADOÇÃO DA MODALIDADADE CONCORRÊNCIA. SERVIÇOS COMUNS. INDÍCIOS DE FALHAS NA PESQUISA DE PREÇOS. INDÍCIOS DE EXIGÊNCIAS TÉCNICAS RESTRITIVAS. MEDIDA CAUTELAR. REFERENDO.

DENÚNCIA (DEN)

Secretaria de Fiscalização de Tecnologia da Informação (Sefti).

Em exame Denúncia, com pedido de adoção de medida cautelar, a respeito de possíveis irregularidades ocorridas no Serviço Social da Indústria - Departamento Nacional - SESI/DN, Instituto Euvaldo Lodi - Núcleo Central - IEL/NC, Confederação Nacional da Indústria - CNI e Serviço Nacional de Aprendizagem Industrial - Departamento Nacional - SENAI/DN, relacionadas ao Pregão Presencial 8/2021 e à Concorrência 3/2021, cujo objeto consiste na contratação de até 50.000 horas em prestação de serviços de desenvolvimento, manutenção evolutiva e corretiva de Soluções Digitais, sob demanda, por meio de projetos elaborados em metodologia ágil, utilizando visão analítica de dados para constante evolução tecnológica e melhor performance dos produtos digitais bem como sua integração no ecossistema digital, que tem por finalidade dar suporte a atuação da Gerência Executiva de Projetos Digitais no que tange as soluções digitais para o sistema Indústria, com equipe técnica eficaz, alta qualidade e foco no resultado, de acordo com as especificações técnicas constantes dos Editais (peças 6 e 7) .  
Em cognição sumária e não-exauriente, depreendi dos autos o fumus boni iuris decorrente dos indícios de irregularidade que gravitam em torno: (i) do desfazimento do Pregão Presencial, (ii) da modalidade licitatória adotada na sequência, (iii) da pesquisa de preços realizada e, ainda, (iv) das exigências técnicas e pesos para a ponderação dos quesitos técnico e de preços. 
No que se refere ao periculum in mora, a Concorrência 3/2021 encontra-se em fase de análise de recurso de inabilitação (peça 36, p. 3) , prestes a ser concluída, com a conseguinte possibilidade de celebração contratual. 
Estando presentes os requisitos liminares, a despeito da impossibilidade de avaliação do periculum in mora reverso, adotei medida cautelar, nos termos constantes do Despacho transcrito no relatório precedente.
Ante as razões de decidir apresentadas no relatório precedente e com fundamento no art. 276, § 1º, do Regimento Interno do TCU, manifesto-me por que o Tribunal aprove o acórdão que ora submeto à deliberação deste Colegiado.
TCU, Sala das Sessões, em 29 de setembro de 2021.
AUGUSTO SHERMAN CAVALCANTI 
Relator